臺灣臺中地方法院民事判決             100年度簡上字第16號
上  訴  人  吳姿蓉
被  上訴人  李陳鐘子
訴訟代理人  李昌欣
當事人間請求損害賠償事件，上訴人對於民國99年11月22日本院
台中簡易庭99年度中簡字第1881號第一審判決提起上訴，本院於
100年6月17日言詞辯論終結，判決如下：
    主      文
原判決除確定部分外，關於駁回後開第二項部分廢棄。
上廢棄部分，被上訴人應再給付上訴人新臺幣參萬玖仟零肆拾貳
元。
其餘上訴駁回。
第一、二審訴訟費用，除確定部分外，由被上訴人負擔三分之一
，餘由上訴人負擔。
    事實及理由
一、上訴人起訴主張：被上訴人於民國98年8月22日10時54分許
    ，駕駛車牌號碼OBV-669號機車，沿台中市○區○○街由忠
    孝路往愛國街方向行駛，行經正義街102號處時，竟突然左
    轉橫越道路往102號某佛寺處，而未讓對向直行車先行，致
    其機車與訴外人鐘翊銘所駕駛，後座搭載上訴人，沿正義街
    對向直行行駛，亦行經該處之車牌號碼EZH-771號機車發生
    碰撞，上訴人倒地受有右側近端脛骨閉鎖性骨折及右膝前十
    字韌帶斷裂、後外側韌帶鬆弛之傷害。被上訴人顯有過失，
    自應負賠償責任。上訴人原於自家擺設檳榔攤，至發生車禍
    時止已經從事十八年的檳榔攤零售工作，而本件車禍發生後
    ，上訴人因右膝蓋脛骨骨折的問題，於車禍當天就已經上石
    膏，拿二支拐杖才能走路，直到99年3月1日到林森醫院診斷
    時仍是要靠拐杖走路，一直到99年5月間才能夠慢慢擺脫拐
    杖自立行走，但是腳沒力容易跌倒，後來於99年6月23日住
    院進行關節鏡手術治療上開右膝前十字韌帶斷裂的問題，手
    術完後又繼續使用拐仗及保護膝蓋的護具，使用了四個月，
    所以這些期間都無法從事檳榔攤的工作，而受有工作收入之
    損失。上訴人因車禍受傷後，至今仍持續進行治療及復健，
    除支出醫療費用外，膝關節遺留運動障害，行動吃力，精神
    痛苦不堪。爰請求被上訴人賠償上訴人醫療費用新臺幣(下
    同)93,052元，自受傷之日起至99年10月止之工作收入損失
    76,948元，及精神慰撫金180,000元。原審判決將上訴人支
    出醫療費用之損害及工作收入之損失，一併計入精神慰撫金
    賠償項目內，適用法規顯有錯誤。原審僅判准上訴人請求賠
    償金額之700,00元部分，而駁回上訴人其餘請求，上訴人就
    敗訴部分不服，爰提起上訴，請求被上訴人應再給付280,00
    0元。並聲明：1、原判決不利上訴人之部分廢棄。2、上開
    廢棄部分，被上訴人應再給付上訴人280,000元。
二、被上訴人主張：對臺灣省臺中市區車輛行車事故鑑定委員會
    臺中市區990423案鑑定意見書之鑑定意見認定：被上訴人駕
    駛機車往左迴轉時未讓對向直行車先行，為肇事主因；鐘翊
    銘駕駛機車疏未注意車前狀況，為肇事次因，被上訴人對上
    開鑑定結果沒有意見。惟上訴人所搭乘機車之駕駛人鐘翊銘
    就本件車禍之發生亦與有過失，請求法院審酌雙方過失比例
    ，判定合理賠償金額。上訴人請求賠償之金額過高，被上訴
    人無力負擔，且原審判決並無不當(被上訴人就其於原審敗
    訴部分並未聲明不服)。並聲明：上訴駁回。
三、兩造不爭執之事項：
(一)被上訴人於98年8月22日10時54分許，駕駛車牌號碼OBV-669
    號機車，沿台中市○區○○街由忠孝路往愛國街方向行駛，
    行經正義街102號，左轉往該處時，與訴外人鐘翊銘所駕駛
    ，後座搭載上訴人，沿正義街對向直行行駛，亦行經該處之
    車牌號碼EZH-771號機車發生碰撞，上訴人倒地受傷。
(二)上訴人因本件車禍受傷而陸續至中國醫藥大學附設醫院、林
    森醫院、廣安中醫診所、蕭永明骨科診所、賢德醫院、同濟
    中醫聯合診所就醫。
(三)上訴人已領得強制汽車責任保險金38,139元
(四)兩造基本學經歷：上訴人係高中肄業，在家經營檳榔攤，每
    月營業收入約3萬多元，已離婚，有2名子女，均已成年，名
    下有投資2筆；被上訴人係高職畢業，家管，無其他工作收
    入，已婚，有4名子女，均已成年，名下有房屋、土地各1筆
    。
四、本院之判斷：
(一)查被上訴人於98年8月22日10時54分許，駕駛車牌號碼OBV-6
    69號機車，沿台中市○區○○街由忠孝路往愛國街方向行駛
    ，行經正義街102號，往左迴轉擬往該102號某佛寺處時，未
    讓對向直行車先行，致其機車與訴外人鐘翊銘所駕駛，後座
    搭載上訴人，沿正義街對向直行行駛，亦行經該處之車牌號
    碼EZH-771號機車發生碰撞，上訴人倒地受有右側近端脛骨
    閉鎖性骨折及右膝前十字韌帶斷裂、後外側韌帶鬆弛等傷害
    ，因而陸續至上述各醫療院所接受治療等事實，有台中市○
    ○○道路交通事故當事人登記聯單、道路交通事故現場圖、
    道路交通事故初步分析研判表、道路交通事故調查報告表(一)
    、(二)、道路交通事故談話紀錄表、肇事現場照片、中國醫藥
    大學附設醫院、林森醫院、廣安中醫診所、蕭永明骨科診所
    、賢德醫院、同濟中醫聯合診所各出具之診斷證明書及醫療
    費用單據、林森醫院手術同意書等件在卷為證。按汽車迴車
    前，應暫停並顯示左轉燈光或手勢，看清無來往車輛，並注
    意行人通過，始得迴轉。道路交通安全規則第106條第5款定
    有明文。被上訴人駕駛機車自應注意上述交通安全規則之規
    定，詎被上訴人行經正義街102號，往左迴轉擬往該102號某
    佛寺處時，竟未讓對向直行車先行，致與鐘翊銘所駕駛機車
    發生碰撞，且依當時情況，天候晴、日間自然光線、路面無
    缺陷、亦無障礙物、視距良好，並無不能注意之情事，被上
    訴人應注意能注意卻疏於注意，確有過失至明，則被上訴人
    自應就本件事故負過失責任，且為肇事主因。又被上訴人之
    過失駕駛行為，與上訴人所受損害間，亦具有相當因果關係
    。次按汽車行駛時，駕駛人應注意車前狀況，並隨時採取必
    要之安全措施。道路交通安全規則第94條第3項亦有明文。
    查鐘翊銘所駕駛，後座搭載上訴人之機車固係對向直行之車
    輛，惟鐘翊銘疏未注意車前狀況，並隨時採取必要之安全措
    施，致與被上訴人機車發生碰撞，故鐘翊銘就本件車禍之發
    生亦同有過失，但疏失程度顯較被上訴人輕微。臺灣省臺中
    市區車輛行車事故鑑定委員會臺中市區990423案鑑定意見書
    之鑑定意見亦同本院見解，認定被上訴人駕駛機車往左迴轉
    時未讓對向直行車先行，為肇事主因；鐘翊銘駕駛機車疏未
    注意車前狀況，為肇事次因。本院斟酌上開事故發生時之各
    項情狀，認被上訴人應負70%之過失責任，鐘翊銘應負30%之
    過失責任。
(二)按因故意或過失，不法侵害他人之權利者，應負損害賠償責
    任；汽車、機車或其他非依軌道行駛之動力車輛，在使用中
    加損害於他人者，駕駛人應賠償因此所生之損害；不法侵害
    他人之身體或健康者，對於被害人因此喪失或減少勞動能力
    或增加生活上之需要時，應負損害賠償責任。不法侵害他人
    之身體、健康、名譽、自由、信用、隱私、貞操，或不法侵
    害其他人格法益而情節重大者，被害人雖非財產上之損害，
    亦得請求賠償相當之金額。民法第184條第1項前段、第191
    條之2前段、第193條第1項、第195條第1項前段分別定有明
    文。被上訴人因不法過失行為致上訴人受有傷害既經認定，
    自應就上訴人之損害負賠償責任。爰就上訴人請求之各項損
    害賠償，逐一審酌如下：
 1、醫療費用部分：查上訴人因本件車禍受傷而陸續於中國醫藥
    大學附設醫院、林森醫院、廣安中醫診所、蕭永明骨科診所
    、賢德醫院、同濟中醫聯合診所就醫，經本院分別函詢上開
    醫療院所結果，上訴人自費支出之醫療費用金額(即不含健
    保給付部分)為：中國醫藥大學附設醫院2,100元、林森醫院
    6,930元、廣安中醫診所12,370元、蕭永明骨科診所1,450元
    、賢德醫院550元、同濟中醫聯合診所9,910元，有各該醫療
    院所函覆資料在卷可憑，以上總計33,310元，即為本件上訴
    人所得請求之醫療費用，逾此範圍之請求，尚難遽採。
 2、工作收入損失部分：依一審卷第7頁之中國醫藥大學附設醫
    院診斷證明書所載，上訴人於98年8月22日因右側近端脛骨
    閉鎖性骨折至該院急診，經「石膏固定」及留院觀察；又依
    二審卷第10頁之林森醫院診斷證明書所載，上訴人因右膝前
    十字韌帶斷裂，後外側韌帶鬆弛，於99年6月23日住院，為
    關節鏡手術行韌帶緊縮，99年6月25日出院，需使用護具及
    使用拐杖，宜休養三個月。由上開診斷證明可知，上訴人因
    系爭車禍右下肢受傷後，確實有相當時間行動不便，須使用
    拐杖等輔具行走之事實，其經住院手術後，醫囑亦認其宜休
    養三個月，堪認其因本件事故受傷療養過程中，至少有三個
    月以上之時間無法從事工作。又上訴人主張其受傷前乃從事
    檳榔攤工作，每月有3萬多元收入之事實，業據其提出89年1
    月至98年7月間之檳榔攤每月進貨銷售明細帳冊資料為證(一
    審卷第16至18頁)，且上訴人確有加入台中市檳榔包裝加工
    業職業工會，98年之投保薪資為31,800元等情，有二審卷第
    55頁之勞保投保資料可證。本院衡量前開上訴人無法工作之
    期間及其原本每月收入情形，認上訴人主張其受有工作收入
    損失76,948元為可採，其此部分請求自應准許。
 3、精神慰撫金部分：按法院定精神慰撫金之數額，應斟酌雙方
    身分資力、實際加害程度及其影響是否重大，及被害者之身
    分地位與加害人經濟狀況等關係定之（最高法院47年臺上字
    第1221號判例及最高法院51年臺上字第223號判例意旨參照
    ）。爰審酌上訴人係高中肄業，在家經營檳榔攤，每月營業
    收入約3萬多元，離婚，有2名子女，均已成年，名下有投資
    2筆；被上訴人係高職畢業，家管，無其他工作收入，已婚
    ，有4名子女，均已成年，名下有房屋、土地各1筆，（業據
    二造陳明在卷，並有二造之財產歸屬資料清單附卷可參），
    本院審酌兩造上開身分資力狀況，及上訴人因本件車禍事故
    受有上述傷害，需長期接受復健，受有相當程序之精神上痛
    苦等一切情狀，認上訴人得請求之精神慰撫金以100,000元
    為適當，逾此部分之請求即屬無據，應予駁回。
(三)按損害之發生或擴大，被害人與有過失者，法院得減輕賠償
    金額，或免除之。重大之損害原因，為債務人所不及知，而
    被害人不預促其注意或怠於避免或減少損害者，為與有過失
    。前二項之規定，於被害人之代理人或使用人與有過失者，
    準用之。民法第217條定有明文。經查，上訴人搭乘鐘翊銘
    所駕騎之機車，鐘翊銘自為上訴人之使用人，而鐘翊銘對本
    件事故發生既與有過失，則上訴人請求被上訴人賠償時，自
    應適用民法第217條過失相抵原則。又本件車禍之發生，被
    上訴人應負70%責任，鐘翊銘應負30%責任，已如前述。依前
    述規定過失相抵後，上訴人得請求被上訴人賠償之金額為14
    7,181元【計算式：33,310元＋76,948元＋100,000元（即上
    (二)1 至3各項加總）＝210,258元；210,258元×70%＝147,
    181元（小數點以下四捨五入）】。末按，強制汽車責任保
    險法第32條規定：「保險人依本法規定所為之保險給付，視
    為被保險人損害賠償金額之一部分；被保險人受賠償請求時
    ，得扣除之。」上訴人因本件事故已受領38,139元之強制汽
    車責任保險之保險給付，故上訴人向被上訴人請求損害賠償
    時，應予扣除。經扣除後，上訴人得請求賠償之金額為109,
    042元，上訴人逾此數額之請求，為無理由，應予駁回。
(四)原審就上訴人之請求，於超過70,000元部分為上訴人敗訴之
    判決，未慮及上訴人所得請求賠償之項目，除精神慰撫金外
    ，尚有醫療費用及工作收入減損部分，復未慮及上訴人已受
    領38,139元強制汽車責任保險給付，因而未能正確核算出上
    訴人得請求賠償之金額，應為109,042元，故有未洽。上訴
    意旨就原審少判給39,042元部分，指摘原判決不當，求予廢
    棄改判，為有理由，爰由本院將原判決此部分予以廢棄，改
    判如主文第二項所示。至於上訴人其餘請求不應准許部分，
    原審為上訴人敗訴之判決，並無不合，上訴意旨求予廢棄改
    判，為無理由，應駁回其上訴。
五、本件事證已臻明確，兩造其餘之攻擊防禦方法及所提之證據
    ，經審酌後認均無礙判決之結果，爰不予一一論述，附此敘
    明。
六、據上論結，本件上訴為一部有理由，一部無理由，依民事訴
    訟法第436條之1第3項、第450條、第449條第1項、第79條，
    判決如主文。
中    華    民    國    100    年    7    月    14    日
                  民事第二庭    審判長法  官  王銘
                                      法  官  黃炫中
                                      法  官  蔡建興
上正本證明與原本無異。
不得上訴。
中    華    民    國   100    年    7     月    14    日
                                      書記官  楊金池